臺灣臺中地方法院民事裁定
110年度事聲字第83號
異  議  人  賴墩益  


相  對  人  財政部國有財產署中區分署

法定代理人  趙子賢  
代  理  人  吳榮昌律師
上列當事人間聲請支付命令事件，異議人對於本院司法事務官於
民國110年8月31日所為110年度司促字第21068號裁定聲明異議，
本院裁定如下：
    主　文
原裁定廢棄。
    理　由
一、按司法事務官依法辦理法院組織法第17條之2相關業務時所
    為之處分，其書類名稱及效力固與法院所為者相同，惟其本
    質仍屬司法事務官之處分，則其所為處分之救濟程序自不宜
    排除民事訴訟法第240條之4規定之適用（臺灣高等法院暨所
    屬法院101年法律座談會民事類提案第39號研討結果參照）
    。又當事人對於司法事務官處理事件所為之終局處分，得於
    處分送達後10日之不變期間內，以書狀向司法事務官提出異
    議。但支付命令經異議者，除有第518條所定或其他不合法
    之情形，由司法事務官駁回外，仍適用第519條規定。司法
    事務官認前項異議有理由時，應另為適當之處分；認異議為
    無理由者，應送請法院裁定之。法院認第1項之異議為有理
    由時，應為適當之裁定；認異議為無理由者，應以裁定駁回
    之，民事訴訟法第240條之4第1項至第3項定有明文。經查，
    本院司法事務官於民國110年8月31日以本院110年度司促字
    第21068號裁定駁回異議人針對支付命令之聲明異議，該裁
    定業於110年9月2日送達異議人，異議人於110年9月8日具狀
    聲明異議，本院司法事務官認其異議無理由而送請本院裁定
    ，經核與上開規定相符，先予敘明。
二、異議意旨略以：
    相對人明知異議人係居住於「臺中市○區○○○路○段000號12樓
    之7」，而非居住於戶籍地「臺中市○區○○○街00○0號」，相
    對人聲請支付命令竟故意向異議人未實際居住前述戶籍地寄
    存送達，而不向異議人居住之「臺中市○區○○○路○段000號12
    樓之7」送達，顯非合法，致異議人遲至110年8月29日始收
    受支付命裁定之送達，並於110年8月30日提起聲明異議，並
    未逾期，原裁定駁回異議人之聲明異議，應不合法，爰聲明
    異議等語。
三、按民法第20條第1項之規定，依一定事實足認以久住之意思
    ，住於一定之地域者，即為設定其住所於該地。顯見我國民
    法關於住所之設定，兼採主觀主義及客觀主義之精神，必須
    主觀上有久住一定地域之意思，客觀上有住於一定地域之事
    實，該一定之地域始為住所，故住所並不以登記為要件，戶
    籍登記之處所固得資為推定住所之依據，惟倘有客觀之事證
    ，足認當事人已久無居住該原登記戶籍之地域，並已變更意
    思以其他地域為住所者，即不得僅憑原戶籍登記之資料，一
    律解為其住所此乃戶籍登記制度，係為國人戶口管理之行政
    上需要而設立，固以與民法所稱之住所同一為原則，但倘有
    具體事證，足認設籍者並無在該址久住之主觀意思或長住之
    客觀事實，就因民事訴訟法規定送達訴訟文書而生一定法律
    上效果之訴訟行為之效力，非不得例外認定戶籍登記地尚非
    住所或居所，以賦與該當事人參與程序之機會，貫徹憲法保
    障訴訟權之旨(最高法院97年度台抗字第 118號裁定意旨參
    照）。又支付命令屬督促程序，必確定合法送達債務人收受
    ，始能謂已賦予債務人之程序保障。且民事訴訟法第138條
    所規定之寄存送達，限於不能依同法第136條及第137條規定
    行送達者，始得為之，設其送達之處所，雖原為應受送達人
    之住居所而實際上已遷徙他處者，該原住居所即非應為送達
    之處所，自不得於該原住居所為寄存送達（最高法院108年
    度台抗第648號裁定意旨參照）。
四、經查：
  ㈠系爭支付命令裁定之送達，係以異議人之系爭戶籍地址為送
    達，因郵務人員不獲會晤受送達人，亦無法將文書付與有辨
    別事理能力之同居人或受僱人，於110年7月27日寄存在第一
    分局民權派出所，異議人後經通知於110年8月29日至第一分
    局民權派出所領取該寄存文書，有系爭支付命令裁定、送達
    證書（見本院司促卷字第19、25頁）及本院之電話紀錄在卷
    可參。
　㈡再者，相對人前於110年6月1日曾委由吳榮昌律師向異議人寄
    發律師函，該信函係向異議人之居所地「臺中市○區○○○路○
    段000號12樓之7」送達，並經異議人收受等情，有異議人所
    提之國內各類掛號郵件查單在卷可憑；且經本院送達異議狀
    繕本請相對人表示意見，相對人送達後未為爭執，是本件已
    有客觀事證可認異議人確實未居住在系爭戶籍地址，且為相
    對人所明知，自不得僅以其設籍於系爭戶籍地址，逕認其有
    以系爭戶籍地址為其住所之意思。從而，系爭支付命令裁定
    對非異議人住居所地即系爭戶籍地址所為寄存送達，不合於
    民事訴訟法第136條之規定，是系爭支付命令裁定於系爭戶
    籍地址所為寄存送達，不生合法送達之效力。而異議人110
    年8月29日收受支付命令裁定，並110年8月30日提出異議，
    顯無逾期異議之情事，原裁定認異議之異議逾期而駁回其異
    議，尚有未洽。
五、綜上所述，相對人未對異議人之住居所送達支付命令裁定，
    致異議人遲至110年8月29日始收受支付命令裁定，其於110
    年8月30日聲請異議，應無逾期而屬合法之聲明異議，原裁
    定駁回聲明異議，尚有未洽，異議意旨指摘原裁定駁回其聲
    明異議為不當，求予廢棄，為有理由。爰將原裁定廢棄，並
    發回本院司法事務官更為適法之處理。
六、據上論結，本件異議為有理由，裁定如主文。
中    華    民    國   110    年    12     月   14   日
                      民事第三庭  法  官  王金洲
上正本照原本作成。
如不服本裁定，應於送達後10日內向本院提出抗告狀（須附繕本
），並繳納抗告費新臺幣1,000元。
中    華    民    國   110    年    12     月   14    日
                                  書記官  吳欣叡